【裁判字號】    97,訴,75
【裁判日期】    970925
【裁判案由】    確認買賣關係不存在等
【裁判全文】
臺灣嘉義地方法院民事判決                97年度訴字第75號
原      告  京城商業銀行股份有限公司
法定代理人  己○○
訴訟代理人  甲○○
            戊○○
被      告  丙○○
            丁○○
上列當事人間確認買賣關係不存在等事件，於民國97年9 月11日
言詞辯論終結，本院判決如下：
    主      文
確認被告丁○○、丙○○間就坐落嘉義市○○○段新厝小段００
五一地號土地及同段００三０八建號（門牌號碼嘉義市○區○○○路一七八巷五號）建物於民國九十六年三月二十一日所為之買
賣關係不存在。
被告丙○○應將前項所示土地及建物，於民國九十六年四月二十
七日以買賣為原因所為之所有權移轉登記，予以塗銷。
訴訟費用由被告負擔。
    事實及理由
甲、原告主張：(一)原告前為臺南區中小企業銀行股份有限公司，
    業經行政院金融監督管理委員會於民國95年3 月20日以金管
    銀(四)字第09585006450 號函核准更名為京城商業銀行股份有
    限公司，並經經濟部95年3 月24日經授商字第09501052420
    號函核准登記為京城商業銀行股份有限公司，合先敘明。(二)
    訴外人程淑真即和興橡膠輪胎行邀同被告丁○○為連帶保證
    人，於95年1 月3 日向原告借貸新臺幣（下同）80萬元，借
    款期間自95年1 月3 日起至98年1 月3 日止，豈料訴外人程
    淑真即和興橡膠輪胎行自96年2 月3 日起即未依約繳納本息
    ，尚欠原告528,522 元，及自96年2 月3 日起之利息、違約
    金，被告丁○○為連帶保證人，應負連帶清償責任。(三)坐落
    嘉義市○○○段新厝小段0051地號土地及其上同小段00308
    建號建物（下稱系爭不動產）所有權全部為被告丁○○所有
    ，惟被告丁○○卻於96年3 月21日與其長子即被告丙○○訂
    立買賣契約，並於96年4 月27日將所有權移轉登記與被告丙○○。惟被告間之前揭買賣行為係通謀虛偽之意思表示，而
    按「表意人與相對人通謀而為虛偽意思表示者，其意思表示
    無效。」民法第87條第1 項定有明文。被告間之前揭買賣行
    為既屬通謀虛偽之意思表示，原告自得請求確認該買賣關係
    不存在。又按債務人怠於行使權利時，債權人為保全債權，
    得以自己之名義行使其權利，民法第242 條第1 項亦有明文
    。本件被告間之前揭買賣行為既為通謀虛偽之意思表示，則
    其等基於此買賣行為所為之所有權移轉亦為通謀虛偽意思表
    示，不生物權移轉之效力。是系爭不動產仍為被告丁○○所
    有，原告為丁○○之債權人，於被告丁○○怠於行使其所有
    權請求回復登記時，自得依前揭規定，代位被告丁○○行使
    權利，請求被告丙○○塗銷前揭所有權移轉登記。(四)再按債
    務人所為之有償行為，於行為時明知有損害於債權人之權利
    者，以受益人於受益時亦知其情事者為限，債權人自得知有
    撤銷原因時起1 年內，聲請法院撤銷之，民法第244 條第2
    項、第245 條分別定有明文。本件縱認被告間之前揭所有權
    移轉登記行為非通謀虛偽之意思表示，惟被告丁○○明知系
    爭不動產仍有價值，卻為避免追償而為脫產之行為，一方面
    減少其財產，復未以處分該財產之所得清償本件借款，顯有
    害於原告之權利；又被告丙○○為被告丁○○之長子，於買
    受系爭不動產時，顯然知悉被告丁○○喪失系爭不動產，將
    導致被告丁○○之債權人無法就系爭不動產取償，而有損害
    於原告之權利，依前揭規定，原告自得訴請撤銷前揭詐害債
    權之行為等語，並聲明：（先位聲明）確認被告間就系爭不
    動產於96年3 月21日所為之賣賣關係不存在；被告丙○○應
    塗銷就系爭不動產於96年4 月27日所為所有權移轉登記，回
    復被告丁○○為所有權人。（備位聲明）被告間就系爭不動
    產於96年3 月21日所為買賣行為暨96年4 月27日所為所有權
    移轉行為，應予撤銷；被告丙○○應塗銷就系爭不動產於96
    年4 月27日所為所有權移轉登記，回復被告丁○○為所有權
    人。
乙、被告方面：
一、被告丁○○以：被告因積欠債務，被告丙○○已陸陸續續為
    其償還400 多萬元，包括清償積欠板信銀行之140 多萬元債
    務，遂將名下所有之系爭不動產過戶登記與被告丙○○，倘
    被告要脫產，便不需將系爭不動產登記與其子被告丙○○名
    下，惹來非議等語作為抗辯，並聲明：原告之訴駁回。
二、被告丙○○則以：被告以工作所得陸續清償被告丁○○之銀
    行貸款債務，並向其二姐乙○○貸借140 多萬元以償還被告
    丁○○積欠板信銀行之債務，作為買受系爭不動產之資金，
    且系爭房地之買賣及資金來源，都是委由乙○○辦理，而向
    乙○○貸借之金額迄今已償還100 多萬元等語為抗辯，並聲
    明：原告之訴駁回。
丙、得心證之理由：
一、原告主張如前揭甲、(二)所示之事實，以及被告丁○○於96年
    3 月21日將系爭不動產出賣與其子即被告丙○○，並於同年
    4 月27日，以買賣為原因，將系爭不動產所有權移轉登記與
    被告丙○○等事實，此為被告所不爭執，並有借據、授信約
    定書、本院96年度促字第12654 號支付命令及確定證明書、
    嘉義市○○○段新厝小段51地號土地謄本、嘉義市○○○段
    新厝小段308 建號建物謄本在卷足稽，堪信為真實。
二、原告主張被告間前揭買買契約及所有權移轉行為均為通謀虛
    偽之意思表示乙節，被告則予否認，並以前詞置辯。經查：
  (一)被告丙○○雖主張其於96年4 月間向被告丁○○買受系爭不
    動產云云，惟就買賣價金金額若干，先陳稱100 餘萬元，不
    知正確數目，嗣又陳稱160 餘萬元，仍不知其正確數目等語
    ；另就買賣價金之來源，先陳稱略以：因為錢不夠，向我二
    姐（即證人乙○○）借100 萬元，其餘的錢是以現金交給乙○○，嗣又改稱錢都是向乙○○借的等語（見本院卷第34頁
    至第36頁）。而被告丙○○主張自己為系爭不動產之買受人
    ，惟其不僅不知本件買賣價金之金額，甚且連其給付買賣價
    金之來源為何，前後陳述亦不一，此顯與常理有違。
  (二)證人乙○○於97年4 月15日到院證稱略以：因系爭不動產的
    貸款都是我與被告丙○○在清償，後來便與被告丙○○商量
    ，因我有一筆定存100 萬元，還有活期存款100 多萬元，所
    以就向我父親（即被告丁○○）購買系爭不動產，我父親欠
    板信銀行的錢是96年4 月9 日還清，錢是從嘉義市農會匯出
    的；起先是被告丙○○說要向我借錢去買等語（見本院卷第
    41頁至第42頁）。復於97年7 月8 日到場證稱略以：前開還
    板信銀行的錢是臺灣銀行領出，是93年2 月存的定存，96年
    7 月17日解約，錢是我從我母親的戶頭匯出等語，被告丙○○亦於97年7 月29日提出96年4 月18日及同年7 月17日匯款
    回條聯2 紙，並陳稱略以：償還向板信銀行借款的錢，是台
    灣銀行定存解約後，轉到農會去還的等語（見本院卷第60頁
    、第66頁、第69頁及背面）。證人乙○○復於97年9 月11日
    到場證稱略以：還板信銀行的錢是從我母親設在嘉義市農會
    的帳戶匯出的，錢是我陸陸續續存入的，其中還有我母親和
    我弟弟（指被告丙○○）的錢，我和我弟弟把錢存入該帳戶
    是作為家庭費用，但有時候也會存入幾十萬元，還板信銀行
    的錢也是陸陸續續匯入的，不是一筆或二筆存入等語（見本
    院卷第93頁至第94頁）。而證人乙○○於96年4 月9 日自其
    母設於嘉義市農會之帳戶匯出1,403,428 元至被告丁○○設
    於板信銀行嘉義分行之帳戶，清償被告丁○○所欠乙節，亦
    有匯款回條、收據及交易明細表可按（見本院卷第52頁、第
    75頁）。惟準上陳述及證述，就從被告丙○○之母設於嘉義
    市農會匯出之前揭金錢，被告丙○○及證人乙○○均先陳、
    證稱係證人乙○○將存於臺灣銀行之定存解約後轉入者，然
    依證人乙○○之證述及被告丙○○所提出之回條聯記載，前
    揭定存係分別於96年4 月18日及同年7 月17日解約，其解約
    日期遠在清償對於板信銀行所欠之後，自不可採信。證人乙○○嗣後雖又改證稱略以錢是陸陸續續存入云云，惟依嘉義
    市農會檢送被告丙○○之母設於該農會之交易明細表記載顯
    示，該帳戶內之金錢，在96年3 月30日及同年4 月4 日分別
    匯入150 萬元及852,500 元之前，僅有餘額219 元，且於前
    揭2 筆錢匯入後至同年4 月9 日將1,403,428 元匯出期間，
    並無任何金錢存入或匯入（見本院卷第75頁），且該2 筆金
    錢係分別自彰化銀行嘉義分行及斗六分行匯入者，亦經嘉義
    市農會函覆在卷（見本院97年9 月11日言詞辯論筆錄後附）
    ，是證人乙○○之前揭證述，亦非實在而不可採。
  (三)被告丙○○辯稱：我已經陸陸續續還乙○○100 餘萬元，最
    最多一次拿現金20幾萬元等語，惟此與證人乙○○證述略以
    ：被告丙○○在系爭不動產過戶前已經一次拿40萬元還給我
    等語（見本院卷第96頁、第94頁）亦有不符。查依被告丙○○及證人乙○○之陳、證述，被告丙○○清償所欠之金額非
    小數目，而被告丙○○及證人乙○○皆為成年人，且已在社
    會工作一段時日，若真有借貸清償之事，其等焉有對償還金
    額記憶錯誤之理，是其等之前揭陳、證述均不可採。
  (四)按「法院為判決時，應斟酌全辯論意旨及調查證據之結果，
    依自由心證判斷事實之真偽。」民事訴訟法第222 條前段定
    有明文。本件被告雖主張其等間就系爭不動產確有買賣契約
    且所有權移轉行為亦非虛偽云云。惟其等間之前揭買賣契約
    及所有權移轉契約若非虛偽意思表示，則被告丙○○豈有連
    買賣價金之金額若干都不記得，且用以買受之價金究係全部
    或一部向乙○○借貸乙節前後陳述不一之理？另若被告丙○○係向證人乙○○借貸，並以借得之金錢清償被告丁○○對
    於板信銀行所欠債務以代買賣價金之給付，則被告丙○○及
    證人乙○○就用以清償板信銀行債務之金錢來源何以前後陳
    、證述不一，且亦與所提證據不符；又就被告丙○○如何返
    還向乙○○之借貸，被告丙○○之陳述及證人乙○○之證述
    又豈會不一致？本院綜合斟酌前揭證據調查結果及全辯論意
    旨，認為被告間就系爭不動產於96年3 月21日所為買賣契約
    之意思表示及所有權（物權）移轉之意思表示應係被告間通
    謀而為之虛偽意思表示，原告之此部分主張，應為可採。
三、按「表意人與相對人通謀而為虛偽意思表示者，其意思表示
    無效。」「無效法律行為之當事人，於行為當時知其無效，
    或可得而知者，應負回復原狀或損害賠償之責任。」民法第
    87條第1 項前段、第113 條分別定有明文。又債務人欲免其
    財產被強制執行，與第三人通謀而為虛偽意思表示，將其所
    有不動產為第三人設定抵押權，債權人可依侵權行為之法則
    ，請求第三人塗銷登記，亦可行使代位權，請求塗銷登記，
    兩者任其選擇行使之。」（最高法院67年度第5次 民庭庭推
    總會議決議議(二)參照）。本件被告間就系爭不動產之買賣契
    約及所有權移轉（物權變動）契約（意思表示）亦為通謀虛
    偽意思表示，則原告主張各該契約均為無效，被告丙○○應
    負回復原狀之責任等情，應為可採。
四、從而，原告請求確認被告間就系爭不動產所為前揭買賣關係
    不存在，另依民法第242 條規定代位被告丁○○請求被告丙○○塗銷系爭不動產之所有權移轉登記，均為有理由，應予
    准許。又本件原告之先位請求既屬有據，本院就其備位請求
    自無再行審查之必要，併此敘明。
丁、訴訟費用負擔之依據：民事訴訟法第78條、第85條第1 項前
    段。
中    華    民    國    97    年    9     月    25    日
                  民事第一庭  法  官  林望民
以上正本係照原本作成
如對本判決上訴須於判決送達後20日內向本院提出上訴狀
中    華    民    國    97    年    9     月    25    日
                              書記官  陳慶時


司法院資訊處製作；財團法人民間司法改革基金會備份。
